【裁判字號】    95,訴,1655
【裁判日期】    951227
【裁判案由】    期貨交易法
【裁判全文】
臺灣板橋地方法院刑事判決              95年度訴字第1655號
公  訴  人  臺灣板橋地方法院檢察署檢察官
被      告  丁○○
                    樓
上列被告因違反期貨交易法等案件，經檢察官提起公訴（九十五
年度選偵字第九九○一號），本院判決如下：
    主  文
丁○○無罪。
    理  由
一、公訴意旨略以：被告丁○○前因違反肅清煙毒條例等案件，
    經法院判處有期徒刑確定，於民國八十五年三月一日因縮短
    刑期假釋出監，嗣於九十一年一月二十日執行完畢。詎猶不
    知悔改，其依一般社會生活之通常經驗，本可預見將身分證
    件提供予不相識之人登記為公司負責人，可能幫助犯罪集團
    規避公司經營之責任，竟仍不違本意，基於幫助他人經營期
    期顧問事業之不確定故意，於九十二年九月間某日，利用其
    不知情之胞弟劉國陽（另案經臺灣嘉義地方法院檢察署為不
    起訴處分確定）交付保管國民身分證及印章之際，將劉國陽
    之國民身分證影本以新臺幣（下同）三萬元之代價，在臺北
    縣板橋市亞東醫院附近，出售予年籍姓名不詳綽號「小林」
    之成年男子，嗣由真實姓名年籍不詳之人，將劉國陽登記為
    設於桃園縣蘆竹鄉○○路○段八十三號十五樓之三之新廣沛
    國際有限公司（下稱新廣沛公司）負責人，並由年籍姓名不
    詳自稱「白經理」之成年男子負責實際執行新廣沛公司業務
    。「白經理」復利用報紙廣告以招募新廣沛公司行政助理之
    名義，錄用不知情之乙○○、戊○○、甲○○等人，擔任文
    書整理等工作。又「白經理」明知未經財政部證券暨期貨管
    理委員會許可，並發給許可證照，不得擅自經營經營期貨顧
    問及服務事業，竟基於經營「外幣保證金交易」之期貨顧問
    事業之犯意，自九十三年二月至七月間之營業期間，引介不
    特定客戶即乙○○、戊○○、甲○○等人，匯款至香港巴奇
    士資金管理有限公司（下稱巴奇士公司）設立於香港匯豐銀
    行帳號0000000000號外幣保證金交易帳戶，從事
    外幣保證金交易，方式為：由客戶將最低保證金一萬美元匯
    入上開帳戶經確認後，客戶可利用撥打電話至巴奇士公司，
    由巴奇士公司下單至國際金融市場，操作買賣指定之外幣，
    外幣種類有歐元、美元、日幣、英鎊等，此種交易不須實際
    交割，一般都在當日或到期前以反方向交易軋平而僅結算買
    賣差價，如價差超過保證金之一定成數時，巴奇士公司有權
    要求客戶在價差範圍內補足不足之保證金，如客戶不立即補
    足保證金，即將該筆外幣在國際外匯市場賣出，每交易一口
    （每口金額為二千美元），巴奇士公司可向客戶抽取手續費
    八十美元。「白經理」並在新廣沛公司提供各種外幣之即時
    匯價及諮詢、分析行情等資訊供客戶參考，經營外幣保證金
    交易之顧問事業，而丁○○則以提供劉國陽身分資料由劉國
    陽擔任新廣沛公司名義負責人之方式，幫助「白經理」為前
    開經營期貨顧問事業之行為，因認被告涉犯刑法第三十條第
    一項、期貨交易法第一一二條第五款之幫助未經許可擅自經
    營期貨顧問事業罪嫌等語。
二、按犯罪事實應依證據認定之，無證據不得認定犯罪事實；不
    能證明被告犯罪者，應諭知無罪之判決，刑事訴訟法第一百
    五十四條第二項及第三百零一條第一項前段分別定有明文。
    次按認定不利於被告之事實須依積極證據，苟積極證據不足
    為不利於被告事實之認定時，即應為有利於被告之認定（最
    高法院三十年臺上字第八一六號判例意旨參照）；又檢察官
    對於起訴之犯罪事實，倘其所提出之證據，不足為被告有罪
    之積極證明，或其指出之證明方法，無從說服法院以形成被
    告有罪之心證，基於無罪推定之原則，自應為被告無罪判決
    之諭知（最高法院九十二年臺上字第一二八號判例意旨參照
    ）。
三、本件公訴人認被告涉犯上揭幫助未經許可擅自經營期貨顧問
    事業罪嫌，係以被告之供述、被害人乙○○、戊○○、甲○○之指述、新廣沛公司登記資料查詢、乙○○新客戶通知書
    、乙○○匯款水單、客戶交易紀錄、新廣沛公司經營期貨顧
    問事業相關文件資料等，資為論據。訊據被告固坦承以三萬
    元代價，提供胞弟劉國陽之國民身分證及印章予真實姓名年
    籍不詳綽號「小林」之成年男子之事實，惟堅決否認有幫助
    未經許可擅自經營期貨顧問事業之犯行，辯稱：「小林」叫
    伊提供證件讓他開貿易公司，他當時說要給伊三萬元，伊拿
    弟弟劉國陽的國民身分證及印章給「小林」，但不知道「小
    林」拿去開期貨公司等語。
四、經查：
  (一)被告於九十二年九月間某日，在臺北縣板橋市亞東醫院附近
    ，以三萬元之代價，提供其胞弟劉國陽之國民身分證及印章
    予年籍姓名不詳綽號「小林」之成年男子設立公司之事實，
    業據被告於偵查及本院審理時供承不諱（見九十五年度他字
    第一七○四號偵查卷第九頁以下，本院九十五年十二月十三
    日審判筆錄第四頁以下）；嗣真實姓名年籍不詳之人，將劉
    國陽登記為設於桃園縣蘆竹鄉○○路○段八十三號十五樓之
    三新廣沛公司之負責人乙節，復有新廣沛公司之公司登記基
    本資料查詢表一紙附卷可稽（見同上偵查卷第十一頁）；而
    新廣沛公司於九十三年五月中旬，先後經乙○○、戊○○、
    甲○○等人檢舉違法經營「外匯保證金交易」之期貨顧問事
    業，由法務部調查局桃園縣調查站於九十三年七月二十三日
    至新廣沛公司搜索扣得乙○○新客戶通知書、乙○○匯款水
    單、客戶交易紀錄、匯價紀錄表、匯市觀察資料及剪報等資
    料後，將劉國陽移送臺灣桃園地方法院檢察署呈請臺灣高等
    法院檢察署令轉臺灣嘉義地方法院檢察署偵辦，嗣經臺灣嘉
    義地方法院檢察署檢察官以九十五年度偵字第四九三號為不
    訴處分確定等情，並經檢舉人乙○○、戊○○、林麗於法務
    部調查局桃園縣調查站指述在卷，且有上開不起訴處分書、
    乙○○新客戶通知書、乙○○匯款水單、客戶交易紀錄、匯
    價紀錄表、匯市觀察資料及剪報等件影本存卷足佐（見九十
    五年度偵字第四九三號偵查卷，九十三年度偵字第一七九三
    九號偵查卷第一頁以下）。是以被告提供其胞弟劉國陽之國
    民身分證及印章予「小林」後，某真實姓名年籍不詳之人即
    將劉國陽登記為新廣沛公司之負責人，其後新廣沛公司經檢
    舉違法經營「外匯保證金交易」之期貨顧問事業，為法務部
    調查局桃園縣調查站搜索後，將劉國陽移送偵辦，嗣劉國陽
    經檢察官為不起訴處分等事實，堪以認定。
  (二)按刑法上之幫助犯，係對於犯罪與正犯有共同之認識，而以
    幫助之意思，對於正犯資以助力，而未參與實施犯罪之行為
    者而言（最高法院四十九年臺上字第七七號判例意旨參照）
    。本案起訴書記載之正犯「白經理」，起訴書認係犯期貨交
    易法第一百十二條第五款之未經許可擅自經營期貨顧問事業
    罪，而被告於本院審理時雖供稱伊知道將證件借給別人，別
    人可能拿來作為犯罪使用等語（見本院上開審判筆錄第七頁
    ），參以邇來詐欺犯罪者利用他人之身分證件或金融機構帳
    戶以詐騙他人財物之案例層出不窮，此業經媒體、警察機關
    、金融機構為普遍之宣導，是依一般成年人之日常生活客觀
    經驗，對於提供個人身分證件或金融機構帳戶供他人使用，
    將可供詐欺犯罪者作為詐騙他人之用，而幫助他人詐欺取財
    犯罪等情，固應有所預見，惟客觀上能否預見收購他人身分
    證件或金融機構帳戶者係作為違法經營「外匯保證金交易」
    之期貨顧問事業使用，並非無疑，尚難認被告對於正犯「白
    經理」未經許可擅自經營期貨顧問事業之犯罪行為有共同之
    認識，自不能遽以幫助未經許可擅自經營期貨顧問事業罪相
    繩。至實行公訴檢察官於本院審理時雖陳稱如認被告不成立
    幫助未經許可擅自經營期貨顧問事業罪，被告亦可能涉犯刑
    法第三十條第一項、第三百三十九條第一項之幫助詐欺取財
    罪嫌，請求在事實同一性範圍內變更起訴法條等語。惟按法
    院不得就未經起訴之犯罪事實審判，而諭知科刑之判決，得
    變更檢察官所引應適用之法條者，亦應以起訴之事實為限；
    科刑之判決，得就起訴之犯罪事實，變更檢察官所引應適用
    之法條者，係指法院得在事實同一之範圍內，亦即必不變更
    起訴之犯罪事實，始得自由認定事實，適用法律，最高法院
    六十九年台上字第一八○二號、七十年台上字第二三四八號
    判例意旨可資參照。本案起訴書犯罪事實係認正犯「白經理
    」有「未經許可擅自經營期貨顧問事業」之事實，而未敘及
    其涉犯「詐欺取財罪」；且若「白經理」確係「未經許可擅
    自經營期貨顧問事業罪」，即無「佯以經營經營期貨顧問事
    業為詐術，而詐取被害人交付金錢」之可能，是「未經許可
    擅自經營期貨顧問事業」與「詐欺取財」，乃截然不同之兩
    事，要無事實同一之可言，本院自不能變更起訴法條為幫助
    詐欺取財罪，亦不能就未起訴之詐欺事實，自行認定，而加
    以審判，附此敘明。
  (三)綜上所述，本件公訴人所舉前開認定被告涉犯幫助未經許可
    擅自經營期貨顧問事業罪之證據，未能積極證明被告主觀上
    對於正犯未經許可擅自經營期貨顧問事業之犯罪有共同之認
    識，是本件關於被告犯罪之證明，尚未達於通常一般之人均
    不致有所懷疑，而得確信其為真實之程度，殊屬無從為有罪
    之確信。此外，復查無其他積極證據足資證明被告有公訴人
    所指之幫助未經許可擅自經營期貨顧問事業犯行，本案不能
    證明被告犯上開罪名，揆諸首揭判例意旨及說明，自應為被
    告無罪之諭知。
據上論斷，應依刑事訴訟法第三百零一條第一項，判決如主文。
本件經檢察官丙○○提起公訴，經檢察官溫祖德到庭執行職務。
中華  民  國   九十五   年    十二    月    二十七    日
             刑事第十庭   審判長法  官  樊季康
                                法  官  劉元斐
                                法  官  張筱琪
以上正本證明與原本無異
如不服本判決應於送達後十日內向本院提出上訴狀
                                書記官  廖舜宜
中華  民  國   九十五   年    十二    月    二十七    日


司法院資訊處製作；財團法人民間司法改革基金會備份。
